臺灣士林地方法院民事判決　九十年度訴字第九七三號
　　原　　　告　乙○○
　　訴訟代理人　鐘耀盛律師
　　被　　　告　己○○
　　訴訟代理人　甲○○
　　被　　　告　丁○○
　　訴訟代理人　戊○○
　　被　　　告　庚○○
　　　　　　　　辛○○
　　　　　　　　丙○○
右當事人間塗銷所有權移轉登記事件，本院判決如左：
    主      文
被告辛○○就附表一所示之土地所有權移轉登記，應予塗銷。
被告丙○○就附表二所示之土地所有權移轉登記，應予塗銷。
訴訟費用由被告連帶負擔。
    事      實
甲、原告方面：
  壹、聲明：
    一、先位訴之聲明：如主文所示。
    二、備位訴之聲明
    （一）被告丁○○、己○○、庚○○應各返還原告新台幣（下同）一百一十六萬
          六千三百七十元及自民國八十九年九月十三日起至清償日止按年息百分之
          五計算之利息。
    （二）願供擔保，請准予假執行。
    （三）訴訟費用由被告負擔。
  貳、陳述：
    一、先位聲明部分：
    （一）原告為訴外人鄭石定（已死亡）之養女，被告庚○○、丁○○、己○○等
          及訴外人鄭文良，竟於八十四年一月間填具不實之切結書，漏列原告為繼
          承人，而辦理系爭之土地計四十五筆為分割繼承登記，嗣經原告發覺繼承
          權遭侵害，提起回復繼承權之訴訟，經鈞院八十七年度重家訴字第五號民
          事判決（證一號判決影本一件）暨台灣高等法院八十九年重家上字第九號
          民事裁定（證二號裁定影本一件）確定於八十九年十二月八日原告勝訴在
          案（證三號確定證明書影本一件）首先揭明。
    （二）查被告庚○○、丁○○、己○○等三人於前開回復繼承權之訴訟期間，冀
          圖保全於八十四年一月間、已依分割繼承辦理登記，取得之權利持分範圍
          免被塗銷，竟於八十九年九月間（證四號土地登記謄本五件影本）分別以
          通謀虛偽之買賣意思，將各別之權利持分（如附表台灣士林地方法院八十
          七年重訴字第五號民事判決附表編號所載）辦理所有權移轉登記予被告謝
          咸生名下，以迴避判決確定之效力，並達脫產之目的。其於四十筆未遭脫
          產部分，因均為公同共有，權利持分極少，價值亦低廉，原告迫於無奈始
          於鈞院八十七年重訴字第五號民事判決確定後先行辦理登記完畢。並取得
          土地所有權狀四十張（證五號權狀影本）。
    （三）查被告辛○○嗣經探悉，應係己○○之女婿（證六號戶籍謄本）而與被告
          丁○○、庚○○渠等間均有親屬關係存在（如附件被告等親屬關係表），
          被告等就系爭之土地五筆，於鈞院八十七年重家訴字第五號民事判決暨台
          灣高等法院八十九年重家上字第九號民事裁定確定前（參閱證四號土地登
          記謄本五件及證一、二、三號判決裁定之期日比對）以假買賣之方式辦理
          所有權移轉登記予辛○○，從而原告應繼承登記六分之一受有損害，且被
          告等並無全部之處分權，基於右揭裁判所認定事實為據，又自認對於原告
          之繼承權不爭執，從而原告自因繼承已取得之財產被侵害之回復請求權（
          最高法院八十五年台上字第二三五０號判例揭示此旨，如附件判例一則）
          。
    （四）又被告辛○○於本件訴訟繫屬中，竟於九十一年六月間故意又循右開模式
          ，以高於買價（按被告之買價為二千零九十九萬四千六百五十六元）之二
          千一百六十四萬七千二百五十五元）轉售予被告丙○○，並辦畢所有權移
          轉登記與丙○○（證五號土地買賣所有權移轉契約書影本一件），依民事
          訴訟法第二百五十六條第一項第四款之情事變更原則暨同法第二百五十四
          條第一項規定：訴訟繫屬中為訴訟標的之法律關係，雖移轉於第三人，於
          訴訟無影響。而被告丙○○未盡舉證買賣價金給付之往來交易證據之責任
          ，故本件之買賣仍為無效之法律行為。
    二、備位聲明部分：
    （一）退萬步言，如鈞院認本件買賣關係確實者，原告爰依民法第一百八十四條
          侵權行為及第一百七十九條不當得利之規定，請求賠償本件之買賣價金。
    （二）按最高法院七十年度台上字第一五三六號判決略謂：「公同共有人之一人
          或數人以公同共有物所有權之移轉為買賣契約之標的，其移轉所有權之處
          分行為，雖因未經其他公同共有人之承認，不能發生效力，但其關於買賣
          契約則非無效。」從而，本件被告丁○○、庚○○、己○○等三人，擅自
          將系爭之五筆土地（內含原告各應有六分之一之權利持分）移轉所有權於
          辛○○，實屬「無權處分」行為，倘辛○○係屬善意，其取得其所有權有
          土地法第四十三條之適用。如被告丙○○之善意受讓亦同。同理本件被告
          等之侵權行為與不當得利之請求權為競合之法律關係，原告自得一併主張
          。
    （三）按本件被告己○○等三人售予辛○○系爭五筆土地之權利持分總價為二千
          零九十九萬四千六百五十六元，其中原告有六分之一之權利，按比率計算
          得利金額即為三百四十九萬九千一百零九元。被告己○○等三人平均分擔
          ，即各為一百一十六萬六千三百七十元。
乙、被告己○○方面：
    壹、聲明：駁回原告之訴。
    貳、陳述：
      一、對原告乙○○主張其就系爭五筆土地有六分之一之所有權不爭執，但當初
          為繼承登記時，原告就喪葬費及遺產稅部分均未繳交，她既然享有權利，
          即應盡義務，而我們認為她應該來找我們協商，而非逕行起訴，且我們對
          其詳細登記情形並不清楚，當時全部均委由代書辦理。
      二、我們對原告的本案請求沒有意見，但我們之所以未辦理塗銷登記，是因為
          原告應負擔的稅捐部分未為負擔，如原告就該部分為負擔，我們願為塗銷
          。
      三、被告己○○出賣系爭土地予辛○○，並無通謀虛偽意思表示，有合約及證
          人可證，原告主張被告己○○、辛○○間之買賣為通謀虛偽意思表示，依
          前開說明，即應由原告就「被告己○○並無出賣系爭土地予辛○○之真意
          及被告辛○○亦無買受系爭土地之真意」之事實，負舉證之責任。
      四、次查，原告乙○○未舉證證明被告間買賣及移轉登記行為有通謀虛偽意思
          表示或故意侵害原告權益之事實，當不容原告乙○○僅以泛稱明知等單純
          論理之臆測方式，以取代民事訴訟法第二百七十七條所規定之舉證責任等
          語。另觀諸最高法院十七年上字第九一七號判例意旨，可知「民事訴訟如
          係由原告主張權利者，應先由原告負舉證之責，若原告先不能舉證，以證
          實自己主張之事實為真實，則被告就其抗辯事實即令不能舉證，或其所舉
          證據尚有疵累，亦應駁回原告之請求。」。準此，原告乙○○自應就被告
          間所為買賣行為屬通謀虛偽意思表示之事實負舉證責任，按經證人證明被
          告己○○出賣系爭土地予辛○○係真實。
      五、原告變更後備位訴之聲明主張被告各應返還原告一百一十六萬六千三百七
          十元元及自八十九年九月十三日起之利息，顯與民法繼承篇中第一千一百
          五十一條繼承人有數人時，在分割遺產前，各繼承人對於遺產全部為公同
          共有規定相牴觸，合先敘明。
      六、若因無法回復繼承請求權，則遺產變現之金額應列為遺產，為各繼承人公
          同共有，若經決議分割遺產時始能分配，被告出售繼承遺產致無法回復原
          狀，其所得應歸入遺產。（最高法院七十四年度台上七四八號判決指出，
          繼承人出賣公同共有之遺產，其取得之價金仍未公同共有，無由其中一人
          或數人單獨受領）
      七、若前所主張鈞院均不採信，原告應負擔之喪葬費與遺產稅及家計之利息（
          一百餘萬元）迄今仍未支付，應予扣除。另根據證人指出地政事務所公契
          ，並非買賣契約（證人指買賣金約五、六百萬元），原告以此計算金額，
          顯有錯誤。
丙、被告庚○○方面：
    被告未於最後言詞辯論期日到場，據其前所為聲明、陳述如左：
    壹、聲明：駁回原告之訴。
    貳、陳述：
      一、對原告乙○○主張其就系爭五筆土地有六分之一之所有權不爭執，但當初
          為繼承登記時，原告就喪葬費及遺產稅部分均未繳交，她既然享有權利，
          即應盡義務，而我們認為她應該來找我們協商，而非逕行起訴，且我們對
          其詳細登記情形並不清楚，當時全部均委由代書辦理。
      二、我們對原告的本案請求沒有意見，但我們之所以未辦理塗銷登記，是因為
          原告應負擔的稅捐部分未為負擔，如原告就該部分為負擔，我們願為塗銷
          。
丁、被告丁○○方面：
    被告未於最後言詞辯論期日到場，據其前所為聲明、陳述如左：
    壹、聲明：駁回原告之訴。
    貳、陳述：對原告乙○○主張其就系爭五筆土地有六分之一之所有權不爭執，但
        當初為繼承登記時，原告就喪葬費及遺產稅部分均未繳交，她既然享有權利
        ，即應盡義務，而我們認為她應該來找我們協商，而非逕行起訴，且我們對
        其詳細登記情形並不清楚，當時全部均委由代書辦理。
戊、被告辛○○方面：
    被告未於最後言詞辯論期日到場，據其前所為聲明、陳述如左：
    壹、聲明：駁回原告之訴。
    貳、陳述：日後查證後再說。
己、被告丙○○方面：
    被告未於最後言詞辯論期日到場，據其前所為聲明、陳述如左：
    壹、聲明：駁回原告之訴。
    貳、陳述：我確實和被告辛○○間有買賣契約，我並不清楚原告為何向我請求，
        我買這五筆土地目前已經付了七成價金，也有委託代書處理，並有匯款紀錄
        ，就匯款資料將另補陳。
庚、本院依職權向台北縣淡水地政事務所調閱該所就主文附表一、二所示五筆土地所
    為之不動產買賣契約原本及辦理所有權移轉登記之相關原件資料。
    理      由
壹、程序方面：
一、被告丁○○、庚○○、辛○○、丙○○等四人未於言詞辯論期日到場，查無民事
    訴訟法第三百八十六條所列各款情形，依原告之聲請，由其一造辯論而為判決。
貳、實體方面：
  子、先位之訴部分：
一、本件原告主張：其為訴外人鄭石定（已死亡）之養女，訴外人庚○○、丁○○、
    己○○等人於八十四年一月間漏列原告為繼承人，嗣經原告於八十七年間提起回
    復繼承權之訴訟時，然其三人就系爭之五筆土地，於本院八十七年重家訴字第五
    號民事訴訟判決暨台灣高等法院八十九年重家上字第九號民事裁定確定前，以通
    謀虛偽之買賣意思辦理所有權移轉登記予被告辛○○，而被告辛○○為己○○之
    女婿；又被告辛○○復於本件訴訟繫屬中，竟於九十一年六月間再以通謀虛偽之
    買賣意思，將系爭五筆土地再轉售並辦畢所有權登記予被告丙○○，故前後二次
    買賣，乃為無效之法律行為，以為先位之訴。
二、被告辛○○未於最後言詞辯論期日到場，據其前陳稱：日後查證後再說。另被告
    丙○○未於最後言詞辯論期日到場，據其前所為陳稱：我確實和被告辛○○間有
    買賣契約，我並不清楚原告為何向我請求，我買這五筆土地目前已經付了七成價
    金，也有委託代書處理，並有匯款紀錄，就匯款資料將另補陳等語置辯。
三、原告主張：訴外人庚○○、丁○○、己○○就系爭五筆土地，於本院八十七年重
    家訴字第五號民事判決暨台灣高等法院八十九年重家上字第九號民事裁定確定前
    ，以買賣原因辦理所有權移轉登記予被告辛○○；又被告辛○○復於本件訴訟繫
    屬中，於九十一年六月間再以買賣原因，將系爭五筆土地再轉售並辦畢所有權登
    記予被告丙○○，此有原告所提之本院八十七年重家訴字第五號民事判決暨台灣
    高等法院八十九年重家上字第九號民事裁定在卷可按。而被告辛○○為己○○之
    女婿，復有原告所提之戶籍謄本在卷可憑，原告此部分之主張，自堪信為真。
四、按「當事人主張有利於己之事實者，就其事實有舉證之責任。但法律別有規定，
    或依其情形顯失公平者，不在此限。」，民事訴訟法第二百七十七條定有明文。
    又「假裝買賣係由雙方通謀所為之虛偽意思表示，依民法第八十七條第一項之規
    定當然無效，並非得撤銷之行為，不得謂未撤銷前尚屬有效。」，最高法院二十
    七年度上字第三一九五號判例參照。查被告丙○○就系爭不動產雖抗辯稱：「我
    買這五筆土地目前已經付了七成價金，也有委託代書處理，並有匯款紀錄，就匯
    款資料將另補陳」等語置辯。惟查原告係於八十七年間對己○○、丁○○、庚○○提起回復繼承權之訴，並於八十九年五月二日由本院以八十七年重家訴字第五
    號判決其三人敗訴後，被告辛○○方與己○○、丁○○、庚○○於八十九年九月
    二十二日以主文欄第一項附表一所示之土地為所有權移轉登記，此有本院前揭判
    決在卷可按，亦有本院依職權向台北縣淡水地政事務所調取系爭五筆土地之移轉
    登記之相關原件資料在卷可查，而被告辛○○為己○○之女婿，復有戶籍謄本在
    卷可憑；又被告丙○○與被告辛○○亦係於本案繫屬中，方就系爭五筆土地復於
    九十一年六月七日、八月二十一日以主文欄第二項附表二所示土地為所有權移轉
    登記，則被告辛○○與丙○○之買賣行為，顯係因應本件原告起訴而為之行為，
    其買賣行為是否真實，已有疑問。則揆諸前揭說明，舉證責任自應轉由被告二人
    舉證證明，其二人分別所為之買賣行為非屬通謀虛偽意思表示，方屬的論。然被
    告辛○○卻不僅於訴訟進行中未多次到庭，復未於最後言詞辯論期日到場，而據
    其前之陳稱：「日後查證後再說」。及另被告丙○○亦多次未到庭，亦未於最後
    言詞辯論期日到場，雖其前陳稱：「我買這五筆土地目前已經付了七成價金，也
    有委託代書處理，並有匯款紀錄，」，並提出系爭五筆土地之買賣契約書及合計
    二百萬元之支票二紙，以證明其與被告辛○○確有為系爭五筆土地之買賣。然查
    ：依其所提出之二紙支票，只能知悉受款人為被告辛○○，至於何人？為何事？
    所簽發該二紙支票，則無法知悉，又焉能證明該二紙係被告丙○○交付與被告辛○○？況且依被告丙○○所提出之二份買賣契約書各第四條規定之付款條件，該
    系爭五筆土地迄今已完成移轉登記與被告丙○○，則被告丙○○自應已交付全部
    買賣價金，方無違約之虞。然被告丙○○卻只提出二百萬元之支票，顯與買賣契
    約書之約定不符，則該二紙買賣契約書及二百萬元之支票二紙，自不得為有利被
    告之認定。是以被告二人均未舉證以實其說，則揆諸前揭說明，其辯詞自不足採
    ，足見被告辛○○與己○○、丁○○、庚○○間；被告丙○○與被告辛○○間，
    買賣系爭土地、移轉所有權之行為係通謀虛偽意思表示，應為無效，且為自始、
    當然、確定不生效力。從而原告請求被告辛○○與丙○○各別塗銷系爭不動產之
    所有權移轉登記，為有理由，應予准許。
五、因本案事證已臻明確，兩造其餘主張陳述及所提之證據，均毋庸再予審酌，附此
    敘明。
六、原告先位之訴既有理由，其備位之訴已無審究之必要，併此敘明。
七、據上論結，本件原告之訴為有理由，依民事訴訟法第三百八十五條第一項前段、
    第七十八條、第八十五條第二項，判決如主文。
中　　　華　　　民　　　國　　九十一　　年　　 十二　　 月　　二十四　　日
                                    臺灣士林地方法院民事第二庭
~B法　　　官　陳梅欽
右為正本係照原本作成。
如對本判決上訴須於判決送達後廿日內向本院提出上訴狀。
中　　　華　　　民　　　國　　九十一　　年　　 十二　　 月　　二十六　　日
~B法院書記官　蔡佳君
